【裁判字號】    95,家抗,37
【裁判日期】    950831
【裁判案由】    指定遺產管理人
【裁判全文】
臺灣臺南地方法院民事裁定              95年度家抗字第37號
抗  告  人  財政部國有財產局台灣南區辦事處台南分處
法定代理人  乙○○
相  對  人  國泰世華商業銀行股份有限公司
法定代理人  甲○○
上列抗告人因與相對人間就被繼承人邱信雄選任遺產管理人事件
，對於中華民國95年4月28日本院94年度財管字第96號裁定提起
抗告，本院裁定如下：
      主      文
抗告駁回。
抗告程序費用由抗告人負擔。
      理      由
一、按先順序繼承人均拋棄其繼承權時，由次順序之繼承人繼承
    。其次順序繼承人有無不明或第四順序之繼承人均拋棄其繼
    承權者，準用關於無人承認繼承之規定。又繼承開始時，繼
    承人之有無不明者，由親屬會議於一個月內選定遺產管理人
    ，並將繼承開始及選定遺產管理人之事由，向法院報明。又
    第1178條所定之期限屆滿，無繼承人承認繼承時，其遺產於
    清償債權，並交付遺贈物後，如有賸餘，歸屬國庫。又繼承
    人有無不明而不能依民法第1177條選定遺產管理人時，得由
    利害關係人聲請法院選任之。民法第1176條第6項、第1177
    條、第1185條及第1178條第2項分別定有明文。
二、本件相對人即原審聲請人國泰世華銀行股份有限公司於原審
    法院聲請意旨略以：被繼承人邱信雄業於民國94年5月5日死
    亡，其遺有坐落台南縣佳里鎮○里段2322-5號、2322-12號
    、2323-16號、安西段457號4筆土地，及位於台南縣七股鄉
    篤加村篤加1號房屋1棟，惟其生前向相對人所借之新台幣（
    下同）89994元及利息尚未清償完畢，又其法定繼承人均依
    法拋棄繼承，相對人係被繼承人之債權人，為利害關係人，
    爰依民法第1178條及非訟事件法第78條之規定，聲請裁定指
    定被繼承人邱信雄之遺產管理人等語。
三、原審法院裁定以：
（一）相對人主張之前開事實，業據提出本院94年度促字第2531
      0號支付命令影本1件、支付命令確定證明書影本1件為證
      ，並經本院依職權調取本院94年度繼字第870、1099 號拋
      棄繼承聲請事件卷宗核閱綦詳，是相對人之主張堪信為真
      實。又查被繼承人邱信雄之繼承人均已聲明拋棄繼承權，
      又未類推適用民法第1177條規定選定遺產管理人，而相對
      人為被繼承人之債權人，故其以利害關係人聲請選任被繼
      承人之遺產管理人，核與上開規定並無不合，應予准許。
（二）按公示催告期限屆滿，無繼承人承認繼承時，其遺產於清
      償債權，並交付遺贈物後，如有剩餘，歸屬國庫；又按非
      公用國有財產以財政部國有財產局為管理機關，民法第
      1185條、國有財產法第12條分別定有明文。查本件被繼承
      人邱信雄之繼承人皆已拋棄繼承權，且未類推適用民法第
      1177條之規定選定遺產管理人，足徵渠等對被繼承人邱信
      雄遺產之處置已漠不關心，然被繼承人經查尚有所得2筆
      及房地財產5筆，此有卷附稅務電子閘門財產所得調件明
      細表2紙可稽，而被繼承人之上開遺產係坐落在台南縣，
      倘無人承認繼承時，將於清償債權，交付遺贈物後，歸屬
      國庫。為使被繼承人邱信雄遺產之處置順利進行，本院認
      選任抗告人為被繼承人邱信雄之遺產管理人為適當。
四、抗告意旨略以：
（一）查原審94年度財管字第96號民事裁定理由欄第2項第2款之
      記載：「．．．被繼承人邱信雄於94年5月5日死亡，．．
      ．又其法定繼承人均依法拋棄繼承，是聲請人係被繼承人
        之債權人．．．聲請裁定指定財政部國有財產局台灣南
        區辦事處台南分處為被繼承人邱信雄之遺產管理人．．
        ．」。再者，並未提及邱君是否遺有其他遺產，依最高
          法院89年台抗字第519號民事裁定之理由略以：被繼
          承人遺產是否足以支付遺產管理費用？及是否無其他
          更適合之人可認被繼承人之遺產管理人等未予調查審
          酌，遽依再抗告人之聲請，指定財政部國有財產局為
          遺產管理人，自有未洽。
（二）衡諸一般常情，被繼承人邱信雄之法定繼承人之所以聲明
      拋棄繼承，不外乎被繼承人之遺債大於遺產，有破產之虞
      ，審究本案，其繼承人均聲明拋棄繼承，應可推定被繼承
      人邱信雄遺有大筆債務尚未清償，其合法繼承人無人願意
      依法承受繼承權，因之被繼承人邱信雄可能屬於遺債大於
      遺產，按司法院74年10月15日（74）台廳一字第05786號
      函示：「嗣後各地方法院受理有關無人承認繼承遺產管理
      事件時，先順序繼承人均拋棄繼承，其次順序繼承人有無
      不明而應準用關於無人承認繼承之規定時，應先審核可否
      依民法第1177條規定選定遺產管理人。如無法選定遺產管
      理人者，因此類拋棄繼承事件，多屬遺債大於遺產，形同
      破產，應儘量避免選任國有財產局為遺產管理人」，以及
      抗告人91年2月27日台財產局接字第0910004982號函轉司
      法院秘書長90年12月20日（90）秘台廳民一字第30224號
      函示「檢送司法院秘書長90年12月20日（90）秘台廳民一
      字第30224號函影本乙份，司法院秘書長已轉知台灣高等
      法院等，請各法院受理有關無人承認繼承遺產管理人事件
      時，宜注意依財政部修正之代管無人承認繼承遺產作業要
      點及該院74年10月15日（74）院台廳一字第05786號函辦
      理」。
（三）次查，抗告人因係國庫之管理機關，而國庫對於無人承認
      繼承之遺產向有期待權，因此以被繼承人遺債大於遺產之
      情形，則選任抗告人為遺產管理人期間所將耗費之人力、
      時間實難以金錢衡量；且管理期間所須之花費亦由國庫代
      為墊付，不僅國庫權益受損，更甚者，豈非造成浪費國家
      資源於少數特定人之不公現象，倘無遺產可歸國庫，應即
      避免選任抗告人為遺產管理人。
（四）再依台灣高等法院台中分院88年度家抗字第96號民事裁定
      、台灣高等法院91年度家抗字第264號民事裁定、及台灣
      高等法院台南分院89年度家抗字第40號民事裁定之理由第
      1項及第3項：「按聲請法院裁定遺產管理人，法院有裁量
      權，不受聲請人之拘束，可依職權選任適當之管理人。而
      選任遺產管理人需考慮其適切性，亦即除管理遺產需公平
      外，應以對遺產遺債情況了解較深者為優先選任．．．」
      。
（五）末查，所謂遺產管理人之職務，民法第1179條亦明文規定
      ，因之拋棄繼承之繼承人並非不可擔任遺產管理人，且法
      亦無明文禁止，查被繼承人遺債可能大於遺產，且因被繼
      承人之最近親屬較清楚被繼承人之遺產、債權人，如由其
      擔任遺產管理人確能收事半功倍之效，審酌本案之情形及
      相對人之聲請意旨，被繼承人邱信雄之債權債務關係，以
      及印鑑、產權證明等重要文件應屬其配偶或子女最為知悉
      ，且目前應仍由渠等保管，就該債務必較抗告人明瞭，就
      適任與否加以考量，除其配偶或子女外，實不作第二人想
      等語。
五、經查：
（一）本件相對人聲請之前開事實，業據其提出本院94年促字第
      25310號支付命令影本1件、支付命令確定證明書影本1件
      可稽，並經原審法院依職權調取94年度繼字第870、1099
      號拋棄繼承聲請事件卷宗核閱無訛，則揆諸前開說明，相
      對人以其為利害關係人聲請選任被繼承人邱信雄之遺產管
      理人，自屬有據。
（二）抗告人提出最高法院89年台抗字第519號、台灣高等法院
      91年度家抗字第264號、台灣高等法院台中分院88年度家
      抗字第96號、台灣高等法院台南分院89年度家抗字第40號
      民事裁定以為論據，惟本院裁判認事用法，並不受前揭裁
      定之限制與拘束，先予敘明；又司法院前述函示，僅謂儘
      量避免選任抗告人為遺產管理人，並非謂不得選任其為遺
      產管理人，該函對於法院亦無拘束力。被繼承人生前之債
      權債務關係及有關產權證明文件，抗告人得依其他方式獲
      悉或取得，有關之印鑑，抗告人亦得依舉證責任分配方式
      辨識其真偽，於其管理遺產上並無困難，而上開文件資料
      其最近親屬未必最為知悉。且繼承人均拋棄繼承，已無利
      害關係，如選定其等擔任遺產管理人，難期其將來執行職
      務能克盡職守，公正客觀，以善盡管理人之職務，為期公
      正，實不宜選任彼等為遺產管理人。是抗告意旨以「被繼
      承人邱信雄之遺債既大於遺產，且因被繼承人之最近親屬
      較清楚被繼承人之遺產、債權人，如由其擔任遺產管理人
      確能收事半功倍之效」云云，自無可取。
（三）被繼承人之遺產，於遺產管理人完成清償債權並交付遺贈
      物等清算程序前，是否有賸餘，無從知悉。而依上述說明
      ，各順序之繼承人均拋棄繼承者，其剩餘財產歸屬國庫，
      而抗告人為國庫之綜理機關，為國有財產法第9條第2項所
      明定，其備有財產管理之專才，雖其經費支出屬國家資源
      ，但保護無人繼承財產之債權人之權利，亦屬政府之義務
      。於遺產管理指定之實際運作，仍認選任國有財產局為遺
      產管理人較為妥適。是抗告意旨以「本件既有遺債大於遺
      產之情形，若選任抗告人為遺產管理人期間所將耗費之人
      力、時間實難以金錢衡量；且管理期間所須之花費亦由國
      庫代為墊付，不僅國庫權益受損，更甚者，造成浪費國家
      資源於少數特定人之不公現象」，亦無可採。
（四）又相對人為被繼承人邱信雄之債權人，如兼任被繼承人邱
      信雄之遺產管理人，恐有利害衝突之虞，而不利於被繼承
      人邱信雄之其他債權人，不宜選任其為遺產管理人。再被
      繼承人邱信雄之配偶、子女均已辦理拋棄繼承並經准予備
      查，且相對人與被繼承人邱信雄間之債權債務關係，與被
      繼承人之配偶、子女並無任何直接關聯性存在，故亦不宜
      選任被繼承人之配偶、子女為遺產管理人。
（五）綜上所述，原審據此指定抗告人為被繼承人邱信雄之遺產
      管理人，經核並無不合。而抗告意旨復未述明原裁定選任
      其為被繼承人邱信雄之遺產管理人有何違法或其他不當之
      處，其提起抗告，聲明廢棄原裁定，非有理由。
六、據上論結，本件抗告為無理由，爰依非訟事件法第21條第2
    項、第46條，民事訴訟法第495條之1第1項、第449條第1項
    、第95條、第78條，裁定如主文。
中    華    民    國    95    年    8     月    31    日
            家事法庭審判長法  官   彭振湘
                          法  官   謝瑞龍
                          法  官   林育幟
上為正本係照原本作成。
抗告人如不服本裁定，僅得於收受本裁定正本送達後10日內以適
用法規顯有錯誤為理由，向本院提出再抗告狀（須附繕本一份及
繳納再抗告裁判費新台幣1000元），並經本院許可後始可再抗告
於高等法院。
中    華    民    國    95    年    8     月    31    日
                          書記官  黃坤義


司法院資訊處製作；財團法人民間司法改革基金會備份。
